最高法院刑事判決　　　　　　九十四年度台上字第四一三二號
　　上 　訴　 人　甲○○
　　　　　　　　　　　　　16.
　　　　　　　　　乙○○
　　　　　　　　　　　　　號
　　　　　　　　　丙○○
　　　　　　　　　　　　　5號.
　　上列二人共同
　　選 任辯護 人　何崇民律師
　　上　 訴　 人　己○○
　　　　　　　　　　　　　巷7.
　　　　　　　　　戊○○
　　　　　　　　　丁○○
　　　　　　　　　　　　　5號.
　　共　　　　同
　　選 任辯護 人　林道啟律師
上列上訴人等因常業詐欺案件，不服台灣高等法院台中分院中華
民國九十三年十二月七日第二審更審判決（九十三年度金上更(一)
字第一九六號，起訴案號：台灣苗栗地方法院檢察署九十二年度
偵字第一三０六、一三三九、一四八六、一六一八、一六九八號
），提起上訴，本院判決如下：
    主  文
原判決撤銷，發回台灣高等法院台中分院。
    理  由
本件原判決認定綽號「阿旺」、「阿宏」、自稱「朱志偉」等成
年人，基於意圖為自己不法所有之常業詐欺犯意聯絡，自民國九
十一年二月起，共組詐騙集團，由集團中不明人士以「大凌娛樂
科技」、「德盛環球集團公司」、「光旭電腦資訊公司」、「巨
邦投資理財股份有限公司」等名義，利用電話、郵寄中獎通知或
刮刮樂彩券等方式，向原判決附件一所示鄭素玉、黃源昌、范徐
瑞蓮等人，佯稱渠等已中巨額獎金，必須先匯款加入基金會，或
繳納稅金、履約保證金及手續費，方得領取獎金云云，同時並告
知如有疑問，可以電話向指定之會計師、贊助廠商查證，致鄭素
玉、黃源昌等人陷於錯誤，誤認匯款後即可領取獎金，分別將新
台幣﹙下同﹚十七萬、八萬二千元不等金錢，匯入事先設計之人
頭帳戶等帳戶（戶名陳嘉彬，局號0000000號，帳號00
00000號。戶名王景華，局號0000000號，帳號00
00000號。戶名黃兆連，局號0000000、帳號000
0000號），詐騙人數及金額，詳如原判決附件一（被害者、
被詐欺金額、人頭帳戶）所載。而何添財（九十一年三月）與陳
燕新、施博耀、古哲維、高建民、李國英（以上六人業經判刑確
定），及上訴人甲○○（九十一年七月受僱）、乙○○（九十一
年六月受僱）、丙○○（九十一年七月受僱）、己○○、戊○○
、丁○○（以上三人均自九十二年四月中旬受僱）等十二人，自
九十一年二月起至九十二年四月間止，基於上開常業詐欺之犯意
聯絡，陸續加入該集團，擔任提款、吸收其他新成員、接聽電話
、收取提領之款項轉交等工作。迨鄭素玉等人受騙匯款後，詐騙
集團中代號「大姊」、「昌」、「順」、「小牛」等成員，即以
電話指示何添財與施博耀、古哲維、高建民、李國英及甲○○、
乙○○、丙○○、己○○、戊○○、丁○○等人，負責領取贓款
，由該集團所交付之人頭帳戶存摺、印章及提款卡等物，在苗栗
、台中、嘉義、台南等不特定之台灣中部、南部地區，以提款卡
或臨櫃提領方式，提領鄭素玉等人遭詐欺所匯出之贓款。再於得
款當日，在台中市不特定地點，將領得贓款交予何添財或施博耀
統一保管，施博耀於取得該等贓款後，再轉交陳燕新交予「阿宏
」取得（何添財等十二人，犯罪分工內容詳如原判決附件二所載
），以此方式逃避警方查緝，並均恃此收入維生，以之為常業。
嗣於九十二年四月二日上午十一時五十分許，高建民、李國英、
古哲維三人持楊湘萍、周清群（該二人經第一審以幫助犯，判刑
確定）等五十三個人頭帳戶之存摺、提款卡及印章，在苗栗縣苗
栗市○○路七八五號前，因形跡可疑，為苗栗縣警察局刑警隊員
當場捕獲，並扣得楊湘萍、周清群等人銀行存摺五本、郵局存摺
四十五本、提款卡四十五張、印章五十枚等物。並經警方擴大偵
辦，內政部警政署刑事警察局與台中市警察局第六分局，再於同
年月十六日二十時許，在台中市循線逮捕施博耀、何添財、陳燕
新、丁○○、戊○○、己○○、甲○○、乙○○、丙○○等其餘
提領贓款成員，當場查扣部分贓款，始悉上情（相關扣押物品及
贓款金額詳如原判決附件三所載）等情。因而撤銷第一審關於甲
○○、乙○○、丙○○、己○○、戊○○、丁○○部分之判決，
改判論處該六人共同常業詐欺罪刑，固非無見。
惟查：(一)、有罪判決書所記載之犯罪事實，為論罪科刑適用法律
之基礎，故凡與適用法令有關之重要事項，必須詳加認定，明確
記載，然後於理由內明認定犯罪事實所憑之證據及理由，始足
為適用法令之依據。若事實未記載，而理由加以說明，為理由失
其依據。如事實有記載，而理由未予說明，則為理由不備，按諸
刑事訴訟法第三百七十九條第十四款規定，其判決當然為違背法
令。原判決認定何添財、陳燕新、施博耀、古哲維、高建民、李
國英及上訴人等十二人，自九十一年二月起至九十二年四月間止
，基於常業詐欺之犯意聯絡，陸續加入綽號「阿旺」、「阿宏」
、自稱「朱志偉」等成年人所組之詐騙集團，擔任提款、吸收其
他新成員、接聽電話、收取提領之款項轉交等工作，而論處上訴
人等為常業詐欺之共同正犯。然上訴人等六人均僅受僱提款，甲
○○雖稱曾幫助前開集團提領贓款，知道所提之錢是刮刮樂詐欺
所得之贓款；乙○○稱是何添財介紹的，當初跟伊講是單純的領
錢工作，後來比較熟後，何添財有告訴伊是作刮刮樂詐騙集團的
；丙○○稱不知所領的錢來路不明，在九十一年十二月份才懷疑
。當時只懷疑錢是他們做不法交易而來的錢，只能認識到施博耀
的層級，後來跟何添財說要離職等語（台灣苗栗地方法院檢察署
九十二年偵字第一六九八號偵查卷第二十四、二十五、三十七、
三十八、四十一、四十四、四十六、四十九、五十、六十八頁）
。戊○○、己○○、丁○○均稱係看報紙廣告應徵的，只負責提
款，懷疑錢可能是不法犯罪所得，但不清楚是否為詐騙或如何犯
罪所得（台灣苗栗地方法院檢察署九十二年度偵字第一六一八號
偵查卷第一０三、一０四頁，戊○○、己○○、丁○○警訊筆錄
）。又上訴人等均否認認識綽號「阿旺」、「阿宏」、「朱志偉
」等人，其等所接觸者均為負責提款之小組成員，且上訴人等六
人，於事實審偵、審中均未曾自白與綽號「阿旺」、「阿宏」、
「朱志偉」等人有常業詐欺之犯意聯絡，或有參與接聽詐欺電話
之情事，原判決理由一謂上開犯罪事實，除甲○○辯稱：其僅於
九十一年七月十五日至同年九月六日及九十一年十一月四日至同
年十一月二十二日期間參與提款，九十一年九月七日至同年十一
月三日期間未參與提款云云；乙○○、丙○○辯稱：其等不知所
提取係贓款云云外，對於其餘之犯罪事實經該三人分別於第一審
及原審法院審理時供認不諱，並說明以之為上訴人等不利之論據
，核與卷內並無該三人供述認識綽號「阿旺」、「阿宏」、「朱
志偉」等人，且與之有常業詐欺犯意聯絡而加入前開詐欺集團之
相關筆錄資料不符，已難謂無證據上理由矛盾之可議。原判決又
未明憑以認定上訴人等與綽號「阿旺」、「阿宏」、「朱志偉
」等人有常業詐欺犯意聯絡，及上訴人等有參與接聽詐欺電話或
除乙○○以外，其他上訴人有參與吸收新成員之其他具體依據，
亦有理由不備之可議。(二)、現行刑法關於正犯、從犯之區別，係
以行為者主觀之犯意及客觀之犯行為標準，凡以自己犯罪之意思
而參與犯罪，無論其所參與者是否係犯罪構成要件之行為，皆為
正犯；以幫助他人犯罪之意思而參與犯罪，其所參與者，苟係犯
罪構成要件之行為，亦為正犯；必以幫助他人犯罪之意思而參與
犯罪，而所參與者又為犯罪構成要件以外之行為，始為從犯。依
原判決附件二所載述之犯罪事實以觀，上訴人等均僅參與他人詐
取財物後之提領詐欺贓款之行為，並未參與詐欺罪構成要件行為
之實施，則其等受僱加入為提款行為之初，或知悉所提領之金錢
係他人詐欺所得之贓款後，仍繼續受僱為提領贓款之行為，究係
出於為自己犯罪或為他人犯罪之意思而為，攸關其等應成立共同
正犯或幫助犯之認定，原審未詳加究明釐清，遽論以共同正犯，
尚嫌速斷，其審理猶有未盡。上訴人等上訴意旨分別指摘原判決
關於其本人部分不當，尚非全無理由，應認仍有撤銷發回更審之
原因。至原判決不另為無罪之諭知部分，基於審判不可分之原則
，併予發回，附此明。
據上論結，應依刑事訴訟法第三百九十七條、第四百零一條，判
決如主文。
中　　華　　民　　國　九十四　年　　八　　月　　四　　日
                      最高法院刑事第十庭
                          審判長法官  賴　忠　星
                                法官  王　居　財
                                法官  林　開　任
                                法官  林　立　華
                                法官  孫　增　同
      本件正本證明與原本無異
                                      書  記  官
中　　華　　民　　國　九十四　年　　八　　月　 十二　 日
                                                      v
